【裁判字號】    97,簡上,237
【裁判日期】    971126
【裁判案由】    遷讓房屋
【裁判全文】
臺灣高雄地方法院民事判決             97年度簡上字第237號
上  訴  人  乙○○
訴訟代理人  唐小菁律師
被上訴人    甲○○
訴訟代理人  蘇俊誠律師
當事人間請求遷讓房屋事件，上訴人對於民國97年5 月16日本院
97年度雄簡字第1236號第一審判決提起上訴，本院民國97年11月
13日言詞辯論終結，判決如下：
    主  文
上訴駁回。
第二審訴訟費用由上訴人負擔。
    事實及理由
一、被上訴人起訴主張：上訴人每年向伊承租坐落高雄市○○區
    ○○段234 、233 、232 、256 之27、256 之2 、256 之3
    、256 號等土地（下稱系爭土地）上如原判決附圖編號Ａ、
    Ｂ、Ｃ、Ｄ、Ｅ、Ｆ、Ｇ所示房屋（下稱系爭房屋），最後
    一次雙方約定租賃期間自民國95年5 月30日起至96年5 月30
    日止，每月租金新台幣（下同）12,500元，租期屆滿時，上
    訴人應即搬遷，並將系爭房屋交還予伊。詎被上訴人於屆滿
    後拒不交還，爰依民法第450 條第1 項（租期屆滿）、第45
    5 條前段（契約終止）及第767 條規定，請求上訴人將系爭
    房屋遷讓交還予被上訴人（被上訴人在本院追加起訴，請求
    上訴人自租約屆滿翌日即96年5 之31日起自遷讓系爭房屋之
    日止，按月給付相當於租金額12,500元部分，本院另以裁定
    終結）
二、上訴人則以︰伊於70年間承租之房屋為位在被上訴人所有上
    揭同段234 號土地上之「木造平房」，嗣因被上訴人謊稱周
    邊土地均為其所有，伊乃經被上訴人同意自行斥資在週邊土
    地上擴大興建成鐵皮造之系爭房屋，且每一年延續定期租約
    並給付被上訴人租金，租約內容雖載為「房屋租賃」，惟實
    際上應包括承租非被上訴人所有之週邊土地，應係「租地建
    屋」。且系爭房屋係拆除後重建而成，應由伊原始取得，已
    非被上訴人所有，則被上訴人依租約及所有權法律關係，請
    求伊返還系爭房屋，均無理由等語置辯，求駁回原告之訴。
三、原審判決上訴人應將系爭房屋遷讓返還予被上訴人，上訴人
    提起上訴，求為判決：(一)原判決廢棄。(二)被上訴人在第一審
    之訴駁回。被上訴人則聲明：駁回上訴。
四、不爭執之事項︰
  (一)兩造曾於95年5 月間訂立租賃契約，由被上訴人將坐落系爭
    土地上之系爭房屋即高雄市三民區鼎金里鼎金一巷16-7號最
    北側未保存登記之鐵皮建造鐵厝乙棟如原判決附圖所示Ａ、
    Ｂ、Ｃ、Ｄ、Ｅ、Ｆ、Ｇ出租予上訴人使用，約定租賃期間
    自95年5 月30日起至96年5 月30日止，每月租金12,500元，
    於租賃期限屆滿後，被上訴人已對上訴人發存證信函為反對
    上訴人繼續使用、收益之意思表示。
  (二)兩造於簽訂上開租約前，上訴人自71年間起每年與被上訴人
    就坐落系爭土地上之系爭建物，均訂有1 年期間之定期租賃
    契約書。
  (三)上訴人依約曾經被上訴人同意，而自行出資增建、改建或修
    繕成系爭房屋。
五、爭執事項：
  (一)兩造間之租賃契約，係「房屋租賃」或「租地建屋」？
  (二)系爭房屋歸何人所有？
  (三)被上訴人依所有權及租賃契約之法律關係請求上訴人返還系
    爭房屋，有無理由？
六、判斷結果：
  (一)兩造間之租賃契約係「房屋租賃」：
    查上訴人從71年間起，以一年為期，每年均與被上訴人訂有
    租賃契約，最後一次期間為95年5 月30日至96年5 月30日，
    此有書面最後一次（原審卷6 頁）及在前多次（原審卷31-4
    2 頁）之租賃契約可憑，上訴人並不爭執，皆已清楚載明為
    「房屋」租賃契約書，且其「租賃物標示」一欄，亦係特別
    手寫僅載：「高雄市三民區鼎金里鼎金一巷16-7號最北側未
    保存登記之鐵皮建造鐵厝乙棟」即系爭房屋，而未一併標示
    坐落之土地，顯然兩造間之租賃關係應係「房屋租賃」契約
    無訛，今上訴人以房屋所坐落之各宗土地不全屬被上訴人所
    有，逕自認定係「租地建屋」契約，不但於法無據，且與事
    實明顯不符，自無可採。
  (二)系爭房屋所有權歸被上訴人所有：
  1.查不論前揭兩造間最後一次或前多次之租賃契約，除第壹至
    拾陸條之約定屬印刷條款外，各次契約概又特別於最後第拾
    柒條以手寫方式言明：「租賃期間內，租賃物如有重建（或
    改建）、修建、增建，須甲方（被上訴人）同意，費用由乙
    方（上訴人）自行負擔，終止租約，應無條件歸甲方所有，
    不得要求任何條件。」已可知上訴人係重建或改建、增建成
    系爭房屋概可不論，在兩造如上特別手寫約定效力之拘束下
    ，縱以上訴人所舉其於72年9 月裝設之00000000000 號電錶
    係「空地用電」，得認當時係由上訴人重建而原始取得系爭
    房屋所有權無訛，亦無礙被上訴人得依此特別約定對上訴人
    主張取得其所有權，乃解釋上所當然；即對照在上訴人之前
    同向被上訴人承租之證人候明賢，於原審證稱其在67年間向
    被上訴人承租前原為一片空地土丘，經其僱工推平後，才在
    該空地上興建木造竹製平房，以供其所經營之木材廠房及辦
    公室使用，嗣於71年間，因不再承租，遂依其與被上訴人在
    租賃契約之明定，將地上物全部遷讓交還歸被上訴人所有，
    上訴人則係自71年間起經其介紹接續向被上訴人承租等語（
    原審卷138-139 頁筆錄）互參，上訴人與證人於租賃關係消
    滅後，均應交還地上建物所有權予被上訴人之情形，實無不
    同，益證其然。
  2.雖上訴人又辯稱其若應受此特別約定之拘束，亦僅指租賃契
    約「終止」時，於契約「屆滿」後，則不在適用之列。惟解
    釋契約，應於文義上及論理上詳為推求，以探求當事人立約
    時之真意，並通觀契約全文，斟酌訂立契約當時及過去之事
    實、交易上之習慣等其他一切證據資料，本於經驗法則及誠
    信原則，從契約之主要目的及經濟價值作全盤之觀察，以為
    其判斷之基礎，不能徒拘泥字面或截取書據中一二語，任意
    推解致失其真意（最高法院96年度台上字第2631號判決要旨
    參照）。本件兩造間歷次租賃契約均特別約定，手寫如上，
    已見前述，就法律概念而言，「終止」與「屆滿」意義固有
    不同，但兩者均生契約關係消滅之效果則屬相同，本院參酌
    契約亦於第拾條約定：「租期屆滿或中途止租約時，乙方
    （上訴人）應即搬遷，將租賃物以『原狀』交還甲方（被上
    訴人），『不得有任何要求』」等語（原審卷6 頁反面），
    並考量此手寫特別約定之經濟價值及上揭介紹上訴人向被上
    訴人承租之證人所言，其於租約屆滿不再續租時，亦將地上
    物全部遷讓交還歸被上訴人所有等情全盤以觀為探求，認此
    特別約明之契約「終止」，與「屆滿」僅是用語不同，當事
    人真意，實無不同，均生所約定應將系爭房屋『原狀』交歸
    被上訴人所有之效果，始不違當事人真意。否則，於屆滿後
    租賃關係消滅時，系爭房屋若因而由上訴人原始取得，出租
    之被上訴人反而要對上訴人訴請拆屋返地，此種見解，又與
    兩造間名謂「房屋」之租賃契約目的及經濟價值，豈是相符
    ？不言可諭。
  (三)被上訴人依所有權及租賃契約之法律關係請求上訴人返還系
    爭房屋，均有理由：
  1. 被上訴人主張租期已屆滿而消滅，而上訴人則抗辯其於屆
     滿後，已續繳租金給被上訴人未被反對，已視為不定期租
     賃，故各執一詞。惟觀兩造間之租賃契約第拾、拾貳條（
     原審卷6 頁反面）既已分別明定：「租期屆滿，雙方仍欲
     繼續租賃時，應另訂立書面契約，其租賃條件另議。」、
     「租期屆滿時，不須甲方預先通知，租賃關係當然消滅。
     」則在兩造並無續訂書面契約另為議定租金等條件下，解
     釋上租賃關係當因租期屆滿而消滅，不因上訴人嗣後自行
     匯付相同租金給被上訴人而成為不定期租賃契約，乃屬當
     然；況縱認已成為不定期租約，被上訴人依民法第450 條
     第2 項規定，亦得隨時終止租約，使得租賃關係消滅。故
     被上訴人於96年4 月、6 月間兩次所發存證信函（原審卷7
     、8 頁），因第一次寄送地址不符，而生究竟何次對上訴
     人發生通知請求搬遷效力之爭執，已無關緊要，實無討論
     必要，併此敘明。
   2.既然被上訴人依約已取得系爭房屋之所有權，且兩造間之
     租賃契約已消滅，則被上訴人不論依民法第450 條第1 項
     （租約屆滿）或455 條前段（終止租約），及民法767 條
     所有物返還請求權等規定，訴請判決上訴人遷讓交還系爭
     房屋，均有理由。原審就此認事用法尚無違誤，應予以維
     持，上訴意旨指摘原判決不當，求予廢棄改判為無理由，
     自應駁回其上訴。
七、據上論結，本件上訴為無理由，依民事訴訟法第436 條之1
    第3項 、第449 條第1 項及第78條規定，判決如主文。
中    華    民    國    97    年    11    月    26    日
                    民事第一庭  審判長法  官  朱玲瑤
                                      法  官  陳宛榆
                                      法  官  藍家慶
上為正本係照原本作成。
本件不得上訴。
中    華    民    國    97    年    11    月    26    日
                                      書記官  蔡語珊


司法院資訊處製作；財團法人民間司法改革基金會備份。
